【裁判字號】    89,上訴,425
【裁判日期】    900911
【裁判案由】    違反商業會計法等
【裁判全文】
臺灣高等法院刑事判決                            八十九年度上訴字第四二五號
    上  訴  人  臺灣臺北地方法院檢察署檢察官
    被      告  乙○○
    選任辯護人  張良舉
右上訴人因被告違反商業會計法等案件，不服臺灣臺北地方法院八十八年度訴字第一
三七四號，中華民國八十八年十一月三十日第一審判決（起訴案號：臺灣臺北地方法
院檢察署八十八年度偵字第三四一四號）提起上訴，本院判決如左：
    主  文
上訴駁回。
    理  由
一、公訴意旨略以：被告乙○○係臺北市大安區○○○路○段二一五號六樓山明興業
    有限公司（以下簡稱山明公司）之負責人，為稅捐稽徵法之納稅義務人及商業會
    計法之商業負責人，明知山明公司於民國八十二年十二月間未與銅大企業股份有
    限公司（以下簡稱銅大公司）為廢紅銅板買賣交易，竟意圖取得不實憑證以達逃
    漏稅捐之目的，而收受銅大公司所虛偽簽發三張金額共新台幣（下同）五百十二
    萬九千元統一發票，並將之填載於山明公司之會計等帳冊上，致山明公司之帳冊
    發生不實，而使山明公司因此藉以向稅捐稽徵機關申報該年度之稅捐，總計逃漏
    營業稅二十五萬六千四百五十元，足生損害於稅捐稽徵機關營業稅之正確稽徵與
    管理，因認被告乙○○涉有刑法第二百十五條、第二百十六條、稅捐稽徵法第四
    十一條及商業會計法第七十一條第一款、第五款之罪嫌。
二、公訴人認被告涉有右揭犯行，無非係以被告自承山明公司未與銅大公司為廢銅買
    賣交易，惟山明公司竟持銅大公司簽發之發票申報營業稅，有該發票三紙、統一
    發票查核清單在卷。且被告自承與銅大公司僅接觸買賣一次，核與銅大公司於八
    十二年間之實際負責人楊明金所述相符，認銅大公司並非山明公司之常客，被告
    公司員工應係知情，於製作帳目時即可發現。而被告及山明公司員工張素梅於初
    訊時，尚為圖卸責而佯稱山明公司與銅大公司有實際交易，並提出付款資料為據
    ，益見被告情虛，認被告所辯不可採，為其論據。提起上訴時補稱：「被告自承
    與銅大公司僅接觸買賣一次等語，核與銅大公司於八十二年間之實際負責人楊明
    金到庭所述相符，顯然銅大公司並非山明公司之常客，被告公司員工應能明確知
    悉；又前開發票係由大展公司員工林財正所交付，以林財正與山明公司接洽業務
    時間非短，則林財正於交付前開支票時，為避免山明公司員工當面質疑或事後追
    問，焉有未將所交付者係銅大公司簽發之統一發票明示對方之理；縱使，山明公
    司員工王莉娜於收受銅大公司統一發票時未能即時發現，然業專司會計業務之王
    女而言，其亦應於製作帳目時察覺，並進而追查其出處，而非逕自登載並申報之
    。證人即大展公司會計甲○○於八十八年三月十六日到庭證稱：山明公司所提出
    之八十二年間利息統計表內所列款項，確由大展公司收受，惟於八十二年間該款
    均充作貨款作帳，迨八十三年間始出現山明公司所支付之利息所得收入約二百餘
    萬元帳目等語，又證人即林財正亦稱：山明公司與大展公司之往來，均有利息之
    支付等語，亦有結算清單附卷足憑，因此以二公司往來多年，其中山明公司支付
    利息部分，迨八十二年間，始由大展公司交付銅大公司發票，於八十三年大展公
    司始簽發其公司統一發票予山明公司，依該程序以觀，山明公司於八十一年以前
    未曾向大展公司索取利息發票，若山明公司未要求之，大展公司焉有自動交付八
    十二年間之利息發票之理，因此被告及山明公司其他員工，均應明知銅大公司之
    發票即係充作利息收入所交付，然被告明知該不實交易之發票，卻仍予收受，並
    進而申報，自有違反商業會計法及偽造文書之故意。況且被告及山明公司員工張
    素梅分別於本署首次偵訊及函送機關調查訊問時，均為圖卸責而佯稱山明公司與
    銅大公司實際交易，並提出付款資料為據，益證被告情虛。至被告未以實際利息
    項目申報稅賦，未生逃漏之結果，惟被告此舉業使大展公司逃漏其所收取利息項
    目之稅額，被告實有幫助大展公司逃漏稅捐之犯意甚明」等詞。
三、按犯罪事實應依證據認定之，無證據不得推定其犯罪事實。又不能證明被告犯罪
    者，應諭知無罪之判決，刑事訴訟法第一百五十四條、第三百零一條第一項分別
    定有明文。又事實之認定，應憑證據，如未能發現相當證據，或證據不足以證明
    ，自不能以推測或擬制之方法，為裁判基礎（最高法院四十年臺上字第八六號判
    例參照）。次按稅捐稽徵法第四十一條所謂以不正當方法逃漏稅捐，必具有與積
    極之詐術同一型態，始與立法之本旨符合，至其他違反稅法為如不依規定申報稅
    課等行為，稅法上另訂有罰鍰罰則，並責令補繳稅款為已足，不能認為與詐術漏
    稅之違法特性同視（最高法院七十四年度台上字第五四九七號判例、七十三年度
    台上字第六一六四號刑事判決參照）。又稅捐稽徵法第四十一條之規定係屬結果
    犯，除犯罪之目的在逃漏稅捐外，並須有逃漏應繳納之稅捐之結果事實，始足構
    成該罪（最高法院七十一年度台上字第七七四九號刑事判決參照）。
四、訊據被告承認山明公司之職員曾持銅大公司開立前揭統一發票三張作為進貨之進
    項憑證，申報營業稅，惟堅決否認涉有右開犯行，辯稱：山明公司每年向大展公
    司之進貨量交易高達數億元，由大展公司之丙○○、林財正與山明公司接洽，山
    明公司均以所收客票支付款項，因客票發票日與應付貨款期日不符，雙方乃就相
    差日期結算利息，惟大展公司於八十二年間均未按時交付利息發票，迨八十二年
    底，大展公司計積欠利息發票達五百餘萬元，大展公司之林財正乃交付前開銅大
    公司之發票，因山明公司之員工疏忽而予收受，作為進項憑證申報營業稅，當時
    其在國外，未能查知，至稅捐稽徵處調查時，始悉該情。其原打算向佯稱確有與
    銅大公司交易以脫免刑責，即連絡銅大公司，製作虛偽不實之買賣文件，協議由
    山明公司找出一紙與發票金額相近之支票，予銅大公司簽收，然銅大公司不願簽
    收，其始坦承犯行，山明公司確實未與銅大公司有實際交易，而其事後製作之虛
    偽傳票影本等資料，均未於業務上使用，正本亦已銷燬。其支付大展公司之利息
    原取得之利息憑證可供作進項費用，全額扣抵營業稅，其絕無逃漏稅捐等犯罪故
    意等語。
五、經查：
    （一）被告係山明公司之負責人，據其供明，而營業稅之納稅義務人，依營業稅
          法第二條第一款規定係營業人即山明公司，並非被告，公訴意旨認被告係
          納稅義務人，涉犯稅捐稽徵法第四十一條之罪嫌，已非有據。況被告所經
          營之山明公司與大展公司於八十二年間交易頻繁，山明公司於八十二年度
          支付大展公司貨款利息約有五百多萬元，公訴意旨所述三張銅大公司之統
          一發票係於八十二年底由大展公司交付予山明公司職員等情，業據當時大
          展公司之業務課長林財正於原審證述明確，其證稱：八十二年間山明公司
          與大展公司每月之交易約有一億元，由大展公司出售已加工過之銅線、銅
          板成品予山明公司，並非出售銅大公司出售予大展公司之廢紅銅板等未加
          工之材料。此三張大展公司上級轉給其之統一發票，因其從來未處理營業
          人為他公司之統一發票，故其特別有印象。．．．．因大展公司積欠山明
          公司利息發票，山明公司每月給付予大展公司之利息累積到八十二年十二
          月，約有五百多萬元，．．．．其認為這三張發票可能與利息有關。其曾
          收取山明公司積欠大展公司之利息，但不清楚大展公司會計入帳科目為何
          。．．．．五百多萬元只是小金額。．．．．大展公司喜歡收取客票，因
          多一層保障，但客票與應付貨款日期不符，故發票日在收款日之後，即會
          計算利息（見原審八十八年十月二十五日訊問筆錄），當時係庭瑞協理
          要求其收取利息。．．．．八十三年以後大展公司始開立利息發票，之前
          其曾向山明公司收取利息，但大展公司均未開立統一發票等語明確（見原
          審八十八年十一月十八日審判筆錄）。且據證人即山明公司會計人員張素
          梅於原審證稱：公司負責人即被告常不在國內，於八十二年間山明公司曾
          支付大展公司利息五、六次，於八十二年十二月大約已支付五百多萬元，
          均由大展公司傳真應給付之利息金額，並未交付收據等語（見原審八十八
    年十月二十五日訊問筆錄），證人即山明公司之會計人員王娜莉於原審亦
          證稱：當時可能係其一時疏忽，因都是大展公司之發票夾在一起。．．．
          ．其曾製作轉帳傳票，山明公司有支付利息予大展公司，其係依據大展公
          司之傳真稿製作利息傳票。其因一時疏忽，當時積欠大展公司很多貨款，
          未分辨何者係支付利息，何者係支付貨款之發票，其知道利息與貨款應登
          入不同項目，其因一時疏忽，未核對收取之發票，實際利息支出應算入費
          用項目，可以全部抵稅等語（見原審八十八年十一月十八日審判筆錄），
          並有大展公司林財正製作山明應付利息明細表傳真稿及山明公司轉帳傳票
          影本在卷可參。證人即原擔任大展公司總經理丙○○雖於本院調查時證稱
          ：伊未交付前揭三張發票予山明公司，林財正負責大展公司業務，有無交
          付該三張發票予山明公司，林財正較清楚，伊不知情等詞，證人即大展公
          司管理部副理甲○○亦證稱：伊未交付前揭三張發票予山明公司，大展公
          司之收款、發票等由業務部之林財正處理等語（見本院九十年七月二十六
          日訊問筆錄）。則證人林財正所證為符實情，山明公司於八十二年間確曾
          支付五百餘萬元之貨款利息予大展公司，惟大展公司卻交付前揭不實之發
          票三張予山明公司作為憑證，由山明公司職員誤為登帳之事實，堪以認定
          。
    （二）查山明公司向大展公司購買貨物延遲付款而支付之利息，係屬於進項之費
          用。依營業稅法第十六條規定，銷售額為營業人銷售貨物或勞務所收取之
          全部代價，包括營業人在貨物或勞務之價額外收取之一切費用，依財政部
          七十五年五月三十日賦稅署台稅二發字第七五五一四七五號書函所載，營
          業人銷售貨物或勞務因買方延遲付款而加收之利息，係屬上開稅法規定之
          銷售範圍，應於加收利息時開立統一發票課徵營業稅，此有臺北市稅捐稽
          徵處八十九年五月三十一日北市稽核乙字第八○九○七九八二一○○號函
          附於本院卷可資參照。大展公司應就山明公司所支付利息部分開立發票作
          為山明公司之進項費用憑證，則山明公司既已支出利息費用，雖其未取得
          利息支出之統一發票憑證，而誤將銅大公司所開立統一發票作為進項憑證
          ，登載為支付貨款，以進項計算稅額予以扣抵營業稅，惟其本應以進項費
          用計算應付營業稅額，是以本件誤算之結果，山明公司亦無逃漏二十五萬
          六千四百五十元營業稅之情形。
    （三）山明公司之職員收受大展公司所交付之發票，登載於帳冊等事項，並未逐
          一向被告報告之事實，業據證人即山明公司會計人員張素梅於原審證述明
          確（見原審八十八年十月二十五日訊問筆錄），並據證人即山明公司會計
          人員王娜莉於原審證稱：其收到發票不會呈報予被告，因其均直接將統一
          發票寄給會計師，會計師也不會關心山明公司係與那一家交易，只要有發
          票作為憑證即可等語（見原審八十八年十一月十八日審判筆錄），則本件
          係因山明公司之職員一時疏忽，誤為登載於業務上之帳冊內，並送交不知
          情之會計師，因未告知被告，尚難認被告有以詐術或其他不正之方法逃漏
          稅捐，或有明知為不實之事項而記入業務上製作之帳冊，或有其他利用不
          正當方法致使會計事項發生不實結果之犯行。至證人即銅大公司負責人楊
          明金雖於原審證稱銅大公司確有與山明公司交易，而開立前揭三張統一發
          票云云。惟山明公司未曾與銅大公司為該筆交易，業如前述，被告應無故
          意否認該筆交易，致使山明公司業務上登載與實際交易不符之情，且有被
          告所交付與銅大公司虛偽不實交易文件影本在卷可參。而大展公司八十二
          至八十三年間收取山明公司貨款延付利息，未開立發票涉嫌違章一案。業
          經桃園縣稅捐稽徵處裁罰處分，該公司並已繳納裁罰稅額在案。此有該處
          九十年八月十七日九○桃稅消字第九○一○九四一二號函附於本院卷可稽
          。至於被告以山明公司代表人之身分告訴丙○○（大展公司總經理，亦為
          大展公司實際負責人）、甲○○（大展公司管理部副理）涉有刑法第二百
          十六條之行使第二百十五條業務登載不實文書、稅捐稽徵法第四十一條、
          商業會計法第七十一條之罪嫌，經檢察官提起公訴後，臺灣臺北地方法院
          八十九年度訴字第一一六九號雖判決其等無罪，惟係以「（一）、證人林
          財正為大展公司之業務部副理，大展公司所有發票之開立係該部門之職責
          ，業據林財正到庭證述屬實。另證人即該公司業務部業務助理李貞玲亦到
          庭證稱公司所有發票均係由伊負責開立等語。足見開立發票並非被告王聖
          隆主管之管理部無涉，公訴人指稱被告甲○○唆使不知情之會計人員未依
          法開立發票云云，已有誤會。而證人林財正復證稱不記得何人交付發票給
          伊，更足以證明與被告甲○○無涉。（二）、依卷附八十二年間大展公司
          之轉帳傳票，均係貨款，並無利息收入，而證人即大展公司會計王娜莉證
          稱山明公司有支付大展公司利息，然因當時積欠大展公司貨款很多，一時
          疏忽，未予正確核對等詞。（三）、然依卷附山明公司支付大展公司利息
          統計表，山明公司於八十二年間確有支付大展公司利息，此亦為本院上開
          判決所認定。（四）、綜合上述，本件山明公司確有支付大展公司利息無
          訛，然因會計人員記載錯誤，將之記載為貨款收入，然既有入帳，自無逃
          漏稅捐之可言，既無逃漏稅捐，則被告丙○○自無犯罪之動機，其辯稱不
          知情等語，應堪採信。故本件依現存之證據，不能證明被告二人有公訴人
          所指之犯行，揆諸上開說明，應為無罪之諭知。」為論據，有該判決附於
          本院卷可稽。依上所述，大展公司確有交付前揭銅大公司之三張發票予山
          明公司，係因大展公司收受山明公司貨款延付利息而交付，則被告所辯其
          係事後欲脫免罪責始與銅大公司人員製作內容不實之文件影本等語，應可
          採信。此外復查無其他積極證據足認被告有業務上登載不實及行使該文書
          之犯意，或有逃漏稅捐、違反商業會計法之犯意，尚難僅憑山明公司之職
          員誤收支出憑證而填製會計憑證、記入帳冊，即認被告涉有該等犯行，不
          能證明被告犯罪。證人林財正已於原審結證前揭三張銅大公司開立之發票
          流向甚明，被告聲請再行傳喚證人林財正證明該三張銅大公司之發票，係
          大展公司交付山明公司，且係因收受山明公司貨款延付利息而交付等情，
          本院認無必要；被告之辯護人並聲請傳喚大展公司現在之負責人作證，證
          明大展公司未交付收受利息之發票，漏稅部分已補繳稅款一節，因桃園縣
          稅捐稽徵處前開函件業已載明大展公司已補繳稅款，亦無傳喚該證人之必
          要。至於檢察官上訴意旨敘及「被告此舉業使大展公司逃漏其所收取利息
          項目之稅額，被告實有幫助大展公司逃漏稅捐之犯意甚明」一節，惟因起
          訴書並未記載該被告幫助大展公司逃漏稅捐之事實，本院自無從就該未經
          起訴之事實（即上訴意旨所稱被告有幫助大展公司逃漏稅捐之犯行）予以
          審判，均附此敘明。
六、原審以不能證明被告犯罪為由，諭知被告無罪之判決，經核並無不合。檢察官上
    訴意旨仍執前詞，指摘原判決違誤，為無理由，應予駁回其上訴。
據上論斷，應依刑事訴訟法第三百六十八條，判決如主文。
本案經檢察官林炳雄到庭執行職務
中      華      民      國    九十      年      九      月     十一     日
                              臺灣高等法院刑事第三庭
                                  審判長法  官  張  連  財
                                        法  官  張  傳  栗
                                        法  官  李  英  勇
右正本證明與原本無異。
檢察官如不服本判決應於收受送達後十日內向本院提出上訴書狀，其未敘述上訴之理
由者並得於提起上訴後十日內向本院補提理由書（均須按他造當事人之人數附繕本）
。
                                        書記官  倪  淑  芳
中      華      民      國    九十      年      九      月     十二     日


司法院資訊處製作；財團法人民間司法改革基金會備份。
